【裁判字號】    99,易,69
【裁判日期】    990330
【裁判案由】    傷害
【裁判全文】
臺灣高雄地方法院刑事判決                99年度易字第69號
公  訴  人  臺灣高雄地方法院檢察署檢察官
被      告  丙○○
上列被告因傷害案件，經檢察官提起公訴（98年度偵字第28440
號），本院判決如下：
    主  文
丙○○犯傷害罪，累犯，處拘役貳拾日，如易科罰金，以新臺幣
壹仟元折算壹日。
    事  實
一、丙○○前於民國94年間因偽造文書案件，經本院以95年度第
    396 號判處有期徒刑5 月確定，嗣於95年9 月14日易科罰金
    執行完畢。丙○○係甲○○之兒媳，2 人具有家庭暴力防治
    法第3 條第3 款所定之家庭成員關係。丙○○於98年9 月18
    日下午1 時30分許，在其位於高雄縣鳳山市太平一巷15號之
    住處外，因與甲○○發生口角爭執，進而互相拉扯，竟基於
    傷害之犯意，徒手毆打甲○○手部、頭部，並以腳踢甲○○
    膝蓋，致甲○○受有頭皮腫痛4 ×5 公分、左膝擦傷2 ×3
    公分及右拇指瘀青等傷害，丙○○亦同時受有左後枕部血腫
    、左前臂瘀腫、右手撕裂傷及左手擦傷等傷害（丙○○另案
    告訴）。
二、案經甲○○訴由臺灣高雄地方法院檢察署檢察官偵查起訴。
    理  由
壹、證據能力部分
一、按被告以外之人於審判外之言詞或書面陳述，除法律有規定
    者外，不得作為證據；被告以外之人於偵查中向檢察官所為
    陳述，除顯有不可信之情況者外，得為證據，刑事訴訟法第
    159 條第1 項及159 條之1 第2 項分別定有明文。檢察官於
    偵查中對被告以外之人（包括證人、鑑定人、告訴人、被害
    人及共同被告等）所製作之偵查筆錄，性質上雖屬傳聞證據
    ，惟現階段刑事訴訟法規定檢察官代表國家偵查犯罪、實施
    公訴，依法其有訊問被告、證人及鑑定人之權，而實務運作
    時，檢察官偵查中向被告以外之人所取得之供述證據，原則
    上均能遵守法律規定，不致違法取供，其可信度極高，是被
    告以外之人前於偵查中所為供述，除反對該項供述具有證據
    能力之一方，已釋明「顯有不可信之情況」之理由外，不宜
    以該證人未能於審判中接受他造之反對詰問為由，即遽指該
    證人於偵查中之供述不具證據能力。本件證人甲○○於檢察
    官偵查中所為之證述，被告未主張並釋明有何不可信之情事
    ，上開證人亦未提及檢察官在偵查時有何不法取供之情形，
    應具有證據能力。
二、次按被告以外之人於審判外之陳述，雖不符刑事訴訟法第15
    9 條之1 至第159 條之4 之規定，而經當事人於審判程序同
    意作為證據，法院審酌該言詞陳述或書面陳述作成時之情況
    ，認為適當，亦得為證據，當事人、代理人或辯護人於法院
    調查證據時，知有第159 條第1 項不得為證據之情形，而未
    於言詞辯論終結前聲明異議者，視為有前項之同意，刑事訴
    訟法第159 條之5 定有明文。證人甲○○於警詢及檢察事務
    官詢問時所為之陳述，卷附高雄縣政府警察局鳳山分局98年
    12月22日高縣鳳警偵字第0980024293號函檢送甲○○高雄縣
    政府警察局鳳山分局處理家庭暴力與兒少保護案件調查記錄
    通報表、高雄縣政府警察局鳳山分局文山派出所受理各類案
    件記錄表，高雄市立聯合醫院99年2 月22日高市聯醫醫務字
    第0990001088號函檢送甲○○之就診病歷及受理家庭暴力事
    件驗傷診斷書，國軍高雄總醫院99年2 月23日之醫雄企管字
    第0990000937號函檢送丙○○之就診病歷及受理家庭暴力事
    件驗傷診斷書，高雄縣政府警察局鳳山分局99年3 月1 日高
    縣鳳警偵字第0990003575號函檢送丙○○高雄縣政府警察局
    鳳山分局處理家庭暴力與兒少保護案件調查記錄通報表，雖
    屬被告以外之人於審判外之言詞或書面陳述，然當事人於準
    備程序中對於上開證據方法之證據能力均表示不爭執，本院
    審酌前開審判外之言詞或書面陳述於作成時之情況，並無違
    法不當或證明力明顯過低之瑕疵，應得作為證據。
貳、實體部分
一、訊據被告丙○○固坦承於前揭時地有抓住甲○○之雙手，惟
    矢口否認有何傷害犯行，辯稱：我沒有毆打甲○○，當天是
    甲○○把我強壓在地上，拉我的頭去撞地，我只有抓住她的
    雙手自衛，鄰居有看到云云。
二、經查：
（一）被告係甲○○之兒媳，2 人具有家庭暴力防治法第3 條第
      3 款所定之家庭成員關係，被告98年9 月18日下午1 時20
      分許，在高雄縣鳳山市太平一巷15號住處外，甲○○當時
      亦在現場，又甲○○當日受有頭皮腫痛4 ×5 公分、左膝
      擦傷2 ×3 公分及右拇指瘀青等傷害之事實，業據證人即
      告訴人甲○○於警詢及偵查中證述屬實（見偵卷第3 、9
      頁，本院一卷第38至40頁），並有高雄市立聯合醫院99年
      2 月22日高市聯醫醫務字第0990001088號函檢送甲○○之
      就診病歷及受理家庭暴力事件驗傷診斷書在卷可稽（見本
      院二卷第36至42頁），且為被告所不爭執，其事實足堪認
      定。
（二）又被告與甲○○於上開時地因發生口角爭執，被告即徒手
      毆打甲○○手部、頭部，並以腳踢甲○○膝蓋之事實，業
      據證人即告訴人甲○○於檢察事務官詢問時證稱：我與被
      告於98年9 月18日下午1 時30分許，在高雄縣鳳山市太平
      一巷15號住處外發生口角，被告毆打我的頭部，我腳骨與
      頭部受傷等語（見偵卷第3 頁），復於檢察官偵查中證稱
      ：當日下午我與被告發生爭執互毆，是為了被告是再婚隱
      瞞我，我才問被告，一言不合起爭執，後來被告就打我的
      頭、踢我的腳等語（見偵卷第9 頁）。而甲○○於同日下
      午3 時50分許，前往高雄市立聯合醫院就診，經診斷有左
      頭皮瘀腫4 ×5 公分、左膝擦傷2 ×3 公分及右拇指瘀青
      之傷害，此有高雄市立聯合醫院99年2 月22日高市聯醫醫
      務字第0990001088號函檢送甲○○之就診病歷及受理家庭
      暴力事件驗傷診斷書在卷可憑（見本院二卷第36至42頁）
      。甲○○復於同日下午4 時45分許，持上揭驗傷診斷書前
      往臺灣高雄地方法院檢察署申告遭被告毆打，再於同日晚
      間6 時10分許，前往高雄縣政府警察局鳳山分局文山派出
      所報案請求協助申請通常保護令等情，亦有檢察事務官詢
      問筆錄、警詢筆錄附卷可憑（見偵卷第3 頁，本院一卷第
      38至40頁）。就甲○○前揭證述被告毆打其頭部、踢其膝
      蓋乙節，經核與其當日就診之病歷及驗傷診斷書所載左頭
      皮、左膝等受傷部位相符，並參酌甲○○於事發後隨即前
      往醫院驗傷，於短時間內向臺灣高雄地方法院檢察署申告
      遭被告毆打，復至派出所報案請求協助申請保護令，均未
      見有何悖於常情之處，堪認其前揭所述應非虛指。
（三）而被告於上開時地有抓住甲○○之雙手乙節，業據被告於
      偵查及本院準備程序中所自陳（見偵卷第9 頁，本院一卷
      第15頁），可見兩人當時確有拉扯等肢體上之接觸。衡以
      被告與甲○○係因口角爭執，進而發生肢體之拉扯，已可
      推知當時兩人無論在言語或行為上之衝突均相當激烈；又
      當日甲○○受有左頭皮瘀腫、左膝擦傷及右拇指瘀青之傷
      害，業如前述，而當日被告亦受有左後枕部血腫、左前臂
      瘀腫、右手撕裂傷及左手擦傷等傷害，此有國軍高雄總醫
      院99年2 月23日之醫雄企管字第0990000937號函檢送被告
      之就診病歷及受理家庭暴力事件驗傷診斷書在卷可稽（見
      本院二卷第47至48、71頁），據此，兩人在上開情緒激憤
      下發生肢體之拉扯，進而以手腳相互攻擊，導致雙方分別
      受有前揭傷害，核與常情相符，是證人甲○○前述遭被告
      毆打乙情，堪信屬實。被告雖辯稱：未毆打甲○○，僅抓
      住她的雙手云云，惟單純抓住雙手，衡情應尚不足致甲○
      ○受有前揭傷害，被告所辯顯屬避重就輕之詞，難認可採
      。
（四）另按正當防衛必須對於現在不法之侵害，始足當之，侵害
      業已過去，或無從分別何方為不法侵害之互毆行為，均不
      得主張防衛權，而互毆係屬多數動作構成單純一罪，而互
      為攻擊之傷害行為，縱令一方先行出手，還擊之一方，在
      客觀上苟非單純對於現在不法之侵害為必要排除之反擊行
      為，因其本即有傷害之犯意存在，自無主張防衛權之餘地
      （最高法院30年上字第1040號判例、96年度臺上字第3526
      號判決意旨參照）。被告與甲○○兩人係因互毆而分別受
      有前揭傷害，已如前述，被告雖辯稱：當天是甲○○把我
      強壓在地上，拉我的頭去撞地，我只有抓住她的雙手自衛
      ，鄰居有看到云云，惟拒絕提出其所指該鄰居之姓名及通
      訊方式供本院傳喚到庭作證（見本院二卷第16頁），又據
      證人即當日到場處理之員警莊銘彰於本院審理中證稱：我
      到現場處理時，只有看到被告，沒有看到發生糾紛之經過
      ，也沒有看到鄰居等語（見本院二卷第87至88頁），故尚
      無從證明係何方先為不法侵害，又縱令甲○○先行出手，
      就甲○○所受傷害為左頭皮瘀腫、左膝擦傷及右拇指瘀青
      等情觀之，亦難認僅係被告單純必要之反擊行為所致，復
      參酌證人甲○○前揭指訴遭毆打之情節，足認被告確有傷
      害之犯意甚明，自無主張正當防衛之餘地。
（五）綜上，本件事證明確，被告前揭傷害犯行堪以認定，應依
      法論科。
三、按家庭暴力者，謂家庭成員間實施身體或精神上不法侵害之
    行為；而家庭暴力罪者，謂家庭成員間故意實施家庭暴力行
    為而成立其他法律所規定之犯罪；家庭暴力防治法第2 條第
    1 款、第2 款分別定有明文。查被告係甲○○之兒媳，2 人
    具有家庭暴力防治法第3 條第3 款所定之家庭成員關係，已
    如前述，而被告傷害甲○○之行為，已屬家庭成員間實施身
    體上不法侵害之行為，即為家庭暴力防治法第2 條第1 款之
    家庭暴力，且構成刑法上之傷害罪，惟因家庭暴力防治法之
    上開規定並無罰則之規定，是以應僅依刑法傷害罪之規定予
    以論罪科刑，併予指明。
四、核被告丙○○所為，係犯刑法第277 條第1 項之傷害罪。又
    被告有事實欄所述之前科紀錄及執行情形，此有臺灣高等法
    院被告前案紀錄表在卷可佐（見本院二卷第4 至7 頁），其
    於受有期徒刑之執行完畢後5 年以內故意再犯本件有期徒刑
    以上之罪，為累犯，應依刑法第47條第1 項之規定，加重其
    刑。爰審酌被告僅因與甲○○發生口角爭執，即與甲○○互
    相拉扯毆打，導致甲○○受有前揭傷害，顯見其自制力不足
    ，及對他人身體法益之漠視，所為實有可議，且犯後否認犯
    行，亦未與甲○○達成和解，惟參酌被告與甲○○兩人係因
    互毆致雙方均受有傷害，甲○○本身亦有可責之處，又甲○
    ○所受傷勢非重，兩人婆媳關係尚待修補等一切情狀，爰量
    處如主文所示之刑，並諭知易科罰金之折算標準。
據上論斷，應依刑事訴訟法第299 條第1 項前段，刑法第277 條
第1 項、第47條第1 項、第41條第1 項前段，刑法施行法第1 條
之1， 判決如主文。
本案經檢察官乙○○到庭執行職務。
中    華    民    國    99    年    3     月    30    日
                  刑事第七庭  審判長法  官  陳  箐
                                    法  官  洪培睿
                                    法  官  林依蓉
以上正本證明與原本無異。
如不服本判決應於收受送達後10日內向本院提出上訴書狀，並應
敘述具體理由；如未敘述上訴理由者，應於上訴期間屆滿後20日
內向本院補提理由書( 均須按他造當事人之人數附繕本) 「切勿
逕送上級法院」。
中    華    民    國    99    年    3     月    30    日
                                    書記官  許珈綺
附錄本判決論罪科刑之法條：
第277條第1項
傷害人之身體或健康者，處3 年以下有期徒刑、拘役或1 千元以
下罰金。

司法院資訊處製作；財團法人民間司法改革基金會備份。
